【裁判字號】    99,訴,201
【裁判日期】    990914
【裁判案由】    確認本票債權不存在
【裁判全文】
臺灣基隆地方法院民事判決               99年度訴字第201號
原      告  乙○○
被      告  丙○○
上列當事人間確認本票債權不存在事件，本院於民國99年8月31
日言詞辯論終結，判決如下︰
    主  文
確認被告持有如附表所示之本票乙紙對原告之票據債權不存在。
訴訟費用新臺幣壹萬貳仟玖佰柒拾玖元由被告負擔。
    事實及理由
一、原告起訴主張：被告所持有原告與訴外人甲○○共同為發票
    人之如附表所示之本票（下稱系爭本票）乙紙，並非原告所
    簽發，上開本票上發票人「陳慶昌」及地址均非原告所填載
    ，且本票上之指印亦非原告所有，系爭本票原告並非共同發
    票人，故原告無須負發票人責任等語，乃提起本件確認本票
    不存在訴訟，並聲明：確認被告持有如附表所示之本票乙紙
    對原告之票據債權不存在。
二、被告則以：當初是伊準備空白本票拿到訴外人甲○○家樓下
    附近的雜貨店外面的馬路邊，由訴外人甲○○填載金額及發
    票人甲○○部分之資料，原告之資料則是由原告自己填載,
    另外原告與訴外人甲○○均有在金額上面捺右手大姆指的指
    印，系爭本票既係真正，原告應負票面金額之絕對付款之責
    等語資為抗辯，並聲明：原告之訴駁回。
三、按確認法律關係之訴，非原告有即受確認判決之法律上利益
    者，不得提起，民事訴訟法第247條第1項前段定有明文。所
    謂即受確認判決之法律上利益，係指法律關係之存否不明確
    ，原告主觀上認其在法律上之地位有不妥之狀態存在，且此
    種不妥之狀態能以確認判決將之除去者而言。本件被告已持
    附表所示系爭本票乙紙向本院聲請裁定准予強制執行，經本
    院99年度司票字第140 號民事裁定在案，是系爭本票既由被
    告持有且已行使票據權利，而原告否認該本票上債權，顯然
    兩造就系爭本票債權存在與否已發生爭執，如不訴請確認，
    原告在私法上之地位將有受侵害之危險，則原告提起本件確
    認本票債權不存在之訴，即有確認之法律上利益，合先敘明
    。
四、按當事人主張有利於己之事實者，就其事實有舉證之責任，
    同法第277 條前段定有明文。又票據為無因證券，僅就票據
    作成前之債務關係，無庸證明其原因而已，至該票據本身是
    否真實，即是否為發票人所作成，仍應由執票人負舉證之責
    ，最高法院59年台上字第1659號判例意旨足供參照。本件原
    告主張被告所持系爭本票乙張其非共同發票人，「陳慶昌」
    署名部分及票面上之指印均非其所為等情，是系爭本票原告
    是否為共同發票人乙節，應先由被告舉證。經查：被告主張
    系爭本票上之「陳慶昌」為原告所為，且票面金額上有原告
    捺指之指紋，然均為原告所否認，經本院函請法務部調查局
    為筆跡及指紋鑑定，鑑定資料及分類、鑑定方法及鑑定結果
    略為：(1)送鑑資料及分類：(一)95年3月11日之立約書原本1份
    ；其上「陳慶昌」簽名筆跡處共2枚指紋均編為甲類指紋。
    (二)編號349676之本票原本1紙；其上3枚指紋均編為乙類指紋
    。(三)乙○○指紋卡原本1 紙；其上十指指紋均編為丙類指紋
    。(四)乙○○當庭書寫筆跡原本1紙及其所寫相關紙張原本18
    紙、民事答辯狀原本1紙、民事起訴狀原本1紙。(2)鑑定方法
    ：特徵比對。(3))鑑定結果：(一)甲類指紋與丙類指紋中之「
    左拇指」指紋相同。(二)乙類指紋與丙類指紋不同。(三)有關立
    約書及本票上之「陳慶昌」簽名筆跡鑑定部分，因提供參對
    之乙○○筆資料不足，歉難鑑定。有法務部調查局99年8 月
    2日調科貳字第09900321640號鑑定書附卷可憑。再者，經核
    系爭本票上發票人欄原告「陳慶昌」簽名筆跡與上開甲類筆
    跡即立約書原本其內「甲方連帶保證人」欄原告「陳慶昌」
    簽名筆跡之簽名筆跡，比對顯然相符，又被告既稱系爭本票
    與立約書是在同一時間、同一地點所寫，顯然系爭本票上發
    票人欄原告「陳慶昌」簽名與上開立約書內甲方連帶保證人
    欄原告「陳慶昌」簽名，應為同一人所為，然尚難遽認即係
    原告所為，況系爭本票上之指印，既與原告指紋卡上十指指
    紋不同，是尚難認定原告有何簽具系爭本票情事。
五、綜上，被告就原告係系爭本票之共同發票人，舉證尚有不足
    ，從而，本件原告提起本件確認本票債權不存在之訴，為有
    理由，依法應予准許。
六、至兩造其餘之攻擊防禦方法及提出之證據資料，經本院斟酌
    後，認為均不足以影響本判決之結果，自無逐一詳予論駁之
    必要，併此敘明。
七、訴訟費用之依據：民事訴訟法第78條、第87條第1項。
中    華    民    國    99    年    9     月    14    日
                  民事庭法  官  林淑鳳
┌─────────────────────────────────┐
│本票附表：                                       99年度訴字第201號│
├──┬───────┬──────┬───────┬───────┤
│編號│  發  票  日  │  票面金額  │  到  期  日  │本  票  號  碼│
│    │              │  (新台幣)  │              │              │
├──┼───────┼──────┼───────┼───────┤
│001 │97年2月5日    │1,201,280元 │98年10月5日   │CH349676      │
└──┴───────┴──────┴───────┴───────┘
以上正本係照原本作成。
如對本判決上訴，須於判決送達後20日內向本院提出上訴狀。
中    華    民    國    99    年    9    月    14    日
                        書記官  王鵬勝

司法院資訊處製作；財團法人民間司法改革基金會備份。
